台灣高等法院民事判決　九十一年度家上字第九五號
　　上　訴　人　甲○○
　　被上訴　人　乙○○
右當事人間離婚事件，上訴人對於中華民國九十一年二月八日臺灣士林地方法院九十
年度婚字第五五二號第一審判決提起上訴，並為訴之追加，本院判決如左：
    主    文
原判決廢棄。
准上訴人與被上訴人離婚。
第一、二審訴訟費用由被上訴人負擔。
    事    實
甲、上訴人方面：
一、聲明：如主文第一、二項所示。
二、陳述：除與原判決記載相同者外，補稱略以：
    被上訴人於民國五十四年離家後，即與訴外人潘寶彩在外同居，未曾盡家庭責任
    ，兩造間之婚姻關係已毫無存在之必要，上訴人除依民法第一千零五十二條第一
    項第二款請求外，並追加同條第二項之事由，請求准予兩造離婚。
三、證據：援用原審所提出之立證方法。
乙、被上訴人方面：
一、聲明：駁回上訴。
二、陳述：除與原判決記載相同者外，補稱略以：
    伊雖與潘寶彩同住，但並無如上訴人所言未照顧其及子女之情形，又因夫妻共產
    ，若上訴人欲離婚，應補貼伊相當之金額，始為合理。
三、證據：除援用原審提出者外，補提存證信函乙份、戶籍謄本七紙、建物登記謄本
    二份為證。
    理　　由
一、按婚姻無效、確認婚姻成立或不成立、撤銷婚姻、及離婚或夫妻同居之訴，得合
    併提起，或於第一審或第二審言詞辯論終結前，為訴之變更、追加或提起反訴，
    民事訴訟法第五百七十二條第一項定有明文。本件上訴人原依民法第一千零五十
    二條第一項第二款為由，提起離婚之訴，嗣上訴後，於本院追加並依同條第二項
    為由，請求准伊與被上訴人離婚，核屬訴之追加，與前揭民事訴訟法第五百七十
    二條第一項之規定相符，應予准許，先予敘明。
二、本件上訴人起訴主張：兩造於民國四十三年間結婚，育有四名婚生子（均已成年
    ），惟被上訴人自五十四年起，即與潘寶彩在外同居迄今，已達三十餘年之久，
    並育有訴外人傅誠、傅正、傅雅琴三名非婚生子女，爰依民法第一千零五十二條
    第一項第二款、同條第二項規定訴請判決離婚等語。被上訴人則以：伊確有外遇
    ，現與潘寶彩同住，惟並無不盡責任之情事，且因夫妻共產，若上訴人欲離婚，
    應補貼伊相當之金額，始為合理等語置辯。
三、查上訴人主張兩造間婚姻關係現仍存續之事實，業據其提出戶籍謄本乙份附卷可
    參（見原審卷第十八頁），堪認其主張為真實。是本件所應審究者，核為上訴人
    主張依民法第一千零五十二條第一項第二款與人通姦事由訴請離婚，是否有據？
    如否，其併主張依民法第一千零五十二條第二項請求離婚有無理由？
四、就民法第一千零五十二條第一項第二款與人通姦事由部分，經查：
  (一)按夫妻之一方，與人通姦者，他方依民法第一千零五十二條第一項第二款固得請
    求裁判離婚。惟對於所謂通姦之情事，有請求權之一方於知悉後已逾六個月或自
    其情事發生後已逾二年者，不得請求離婚，同法第一千零五十三條有明文規定。
    考其立法意旨，在於防止有離婚請求權之人怠於行使權利，致他方地位處於不安
    狀態。
  (二)上訴人主張被上訴人曾與潘寶彩通姦並育有非婚生子女等情，固為被上訴人所是
    認，且自被上訴人所提出潘寶彩、傅誠、傅正、傅雅琴之戶籍謄本以觀（見本院
    卷第二九至三十頁），其三名子女傅雅琴（五十七年一月一日生）、傅誠（五十
    八年六月十三日生）、傅正（五十九年八月十七日）之父親欄均為被上訴人、母
    親欄為潘寶彩，堪認上訴人此部分之主張非虛。
  (三)然查，上訴人於本院審理時亦自承其係於五十四年間即已知悉被上訴人與潘寶彩
    之通姦情事（見本院卷第四四頁），參酌上開戶籍資料內容所示，被上訴人與潘
    寶彩最後所生之子傅正係五十九年八月十七日出生，則於本件僅足認定自傅正出
    生日回溯第一百八十一日至第三百零二日止之受胎期間（民法第一千零六十二條
    參照），被上訴人與潘寶彩有通姦行為，是上訴人遲至九十年十月二十二日始提
    起本訴，此觀其起訴狀上原法院收文戳章日期甚詳（見原審卷第五頁），揆諸前
    揭說明，自已逾民法第一千零五十三條所定之除斥期間。又本件被上訴人雖不否
    認伊現仍與潘寶彩同住，但上訴人未能舉證證明於其起訴前二年內，被上訴人與
    潘寶彩有何通姦事實。從而，上訴人依民法第一千零五十二條第一項第二款規定
    訴請離婚，於法無據。
五、就民法第一千零五十二條第二項重大事由部分，經查：
  (一)依民法第一千零五十二條第二項規定，有同條第一項以外之重大事由，難以維持
    婚姻者，夫妻之一方得請求離婚。而婚姻是否難以維持，應斟酌破壞夫妻共同生
    活之具體情事，是否客觀上達於動搖夫妻之共同生活，致夫妻已喪失維持婚姻之
    意欲以為斷。又上開規定，係屬關於夫妻請求裁判離婚事由之概括規定，其目的
    在使夫妻請求裁判離婚之事由較富彈性，是夫妻間苟已發生足使「婚姻難以維持
    之重大事由」，縱不符同條第一項所列各款情形，自仍得依上開第二項規定訴請
    離婚（最高法院八十六年度台上字第一○五○號判決、八十七年度台上字第二四
    九五號判決要旨參照）。
  (二)查被上訴人自五十四年間起，即與潘寶彩在外同住之事實，乃兩造所是認，被上
    訴人亦不否認已有二十餘年未與上訴人在一起（見本院卷第五七頁），並已與潘
    寶彩共同育有三名非婚生子女，已如前述，顯夫妻間誠摯相愛之基礎已根本動搖
    ，兩造婚姻已生破綻難有回復之望，依客觀的標準，足認已達於倘處於同一境況
    ，任何人均將喪失維持婚姻希望之程度，自屬重大事由，難以維持婚姻，且上開
    事由，顯係可歸責於被上訴人（外遇而離家與他人同住），則上訴人依前開規定
    ，請求離婚，應予准許。
  (三)被上訴人雖辯稱因夫妻共產，若上訴人欲離婚，應補貼伊相當之金額云云，然查
    伊所指夫妻共產之房屋，係登記為兩造之子傅君名義，有戶籍謄本、建物登記謄
    本在卷可憑（見本院卷第二四、三一至三八頁），亦核與兩造間是否存有難以維
    持婚姻之重大事由無涉，所辯洵不足採。
六、綜上所述，本件上訴人主張依民法第一千零五十二條第二項為由訴請離婚為可採
    ，被上訴人抗辯尚無可取，原審就上訴人以通姦為由，訴請離婚，為上訴人敗訴
    之判決，固無不合，但其追加依民法第一千零五十二條第二項為由，請求判決准
    其與被上訴人離婚，既為有理由，且與其原起訴之訴訟標的係屬重疊之訴之合併
    ，自應由本院予以廢棄改判如主文第一、二項所示。
七、本件事證已臻明確，兩造其餘之陳述及證據，經審酌於判決之結果並無影響，爰
    不予一一論列審究，附此敘明。
八、據上論結，本件上訴為有理由，依民事訴訟法第四百五十條、第七十八條，判決
    如主文。
中　　　華　　　民　　　國　　九十一　　年　　　六　　　月　　十一　　　日
                              民事第一庭
                          　　　　審判長法　官　洪　仁　嘉
                          　　　　　　　法　官　湯　美　玉
                          　　　　　　　法　官　黃　莉　雲
右正本係照原本作成。
如不服本判決，應於收受送達後二十日內向本院提出上訴書狀，其未表明上訴理由者
，應於提出上訴後二十日內向本院補提理由書狀（均須按他造當事人之人數附繕本）
上訴時應提出委任律師或具有律師資格之人之委任狀；委任有律師資格者，另應附具
律師及格證書及釋明委任人與受任人有民事訴訟法第四百六十六條之一第一項但書或
第二項（詳附註）所定關係之釋明文書影本。
中　　　華　　　民　　　國　　九十一　　年　　　六　　　月　　十一　　　日
　　　　　　　　　　　　　　　　        書記官　秦　仲　芳
附註：
民事訴訟法第四百六十六條之一（第一項、第二項）：
對於第二審判決上訴，上訴人應委任律師為訴訟代理人。但上訴人或其法定代理人具
有律師資格者，不在此限。
上訴人之配偶、三親等內之血親、二親等內之姻親，或上訴人為法人、中央或地方機
關時，其所屬專任人員具有律師資格並經法院認為適當者，亦得為第三審訴訟代理人
。
